臺灣臺南地方法院民事判決
109年度重訴字第201號
原      告  葉宏洲  

訴訟代理人  許世烜律師
            楊家明律師
被      告  黄淑貞  

            林陳玉華

            王郭宜蘭

兼  上1人  
法定代理人  王雪麗  

被      告  王秀蓉  

            王雪嬌  

            王雪枝  

            林文賢  

            林陳美惠

            林良醍  

            林綉卿  

上11人共同
訴訟代理人  林錫恩律師
被      告  陳宜沅  


            葉書榕  

上列當事人間請求所有權移轉登記等事件，本院於民國109年12
月9日言詞辯論終結，判決如下：
    主  文
原告之訴駁回。
訴訟費用由原告負擔。
    事實及理由
壹、程序事項
    本件被告陳宜沅、葉書榕經合法通知，均未於言詞辯論期日
    到場，核無民事訴訟法第386條所列各款情形，爰依原告之
    聲請，由其一造辯論而為判決。
貳、實體事項
一、原告起訴主張：
  ㈠訴之聲明：
　　被告應於原告依如附表一「應得價金」欄位所示之金額給付
    予各被告之同時，將如附表一「應移轉土地」欄位所示之土
    地所有權應有部分移轉登記予原告。
  ㈡兩造為臺南市○○區○○○段000○000○000地號土地（下稱系爭577
    、590、582地號土地，合稱系爭土地）之共有人，應有部分
    如附表二所示，被告黃淑貞、林陳玉華、王秀蓉、王雪麗、
    王雪嬌、王雪枝、林文賢、林陳美惠、林良醍、林綉卿等人
    （下稱被告等10人）於民國108年8月2日寄發2份存證信函通
    知原告：「就坐落臺南市○○區○○○段000地號土地（下稱系爭
    565地號土地）、系爭577地號土地、系爭590地號土地所有
    權全部，擬依土地法第34條之1有關規定，以每坪單價新臺
    幣（下同）12萬5,000元出售予訴外人陳芊秀，如原告欲優
    先購買，請於15日內以書面並備妥買賣價金及有關證件親至
    臺南市○○區○○○路000號郭正榮地政士處辦理。」、「就系爭
    582地號土地、同段585地號（下稱系爭585地號土地）兩筆
    土地，擬以每坪4萬元出售予陳芊秀，如原告願優先購買，
    請於收到信函10日內提出主張。」原告接獲前揭存證信函後
    ，即以存證信函寄給被告等人，表達就系爭土地行使優先購
    買權之意旨，則兩造間就系爭土地，因原告行使土地法第34
    條之1優先購買權，買賣關係成立。
  ㈢詎被告等10人竟來函向原告表示：「……同意出售之共有人已
    於108年8月20日與承買人陳芊秀取消於同年7月18日所簽定
    之買賣契約，已無買賣事實存在。在取消買賣契約後，目前
    暫無出售意願；特以此信函通知台端。」，且於108年10月3
    0日將系爭土地之應有部分分別辦理預告登記，內容為：「
    預告登記請求權人陳芊秀，內容：登記名義人所有不動產同
    意在為辦妥所有權移轉登記與請求權人以前，不移轉設定與
    第三人。」，復於同年11月5日將系爭土地應有部分設定擔
    保債權3,000萬元之最高限額抵押權予陳芊秀。原告為保護
    自己權益，爰依法提起本件訴訟，請求被告履行買賣契約，
    於原告給付價金之同時，將被告於系爭土地之應有部分移轉
    登記予原告。
  ㈣而土地法第34條之1第4項之優先購買權以具有共有關係存在
    為前提，原告因個人財務規劃，於108年7月間已預計及備妥
    文件申請贈與移轉系爭565、585地號土地予配偶及子女，嗣
    喪失共有權，故對於不具共有關係之上開土地，未能行使優
    先購買權。
二、被告陳宜沅、葉書榕經合法通知，均未於言詞辯論期日到場
    ，亦未提出書狀作何聲明或陳述。被告等10人及王郭宜蘭 
    則以下列情詞資為抗辯：
  ㈠聲明：原告之訴駁回。
  ㈡原告自承其僅願按同一條件優先購買系爭土地，難認原告之
    優先購買權為有效行使，其不得選擇其中部分土地優先購買
    ，故原告須主張購買系爭土地及系爭565、585地號土地，始
    為合法行使優先購買權。原告不得僅就其共有之土地主張優
    先承購，否則即不符合「同一條件」之規定。且原告於108
    年8月2日（或翌日）收到存證信函後，於同年月14日以贈與
    為原因，將系爭565、585地號土地應有部分移轉登記予他人
    ，其在贈與前應已知悉其他共有人要出售該2筆土地，始會
    將之移轉登記予其配偶及子女。
三、兩造不爭執事項：  
  ㈠兩造係系爭577、582、590地號土地之共有人，應有部分如附
    表二所示（本院卷第161-195頁）。
  ㈡系爭565地號土地，原告本為共有人之一，應有部分18分之1
    ，於108年8月14日，以夫妻贈與之名義，移轉登記至其配偶
    嚴立雯名下；（本院卷第373-375、415頁）。
  ㈢系爭585地號土地，原告本為共有人之一，應有部分18分之1
    ，於108年8月14日，以贈與之名義，移轉登記至其子葉品葰
    名下（本院卷第391-393、437頁）。
  ㈣系爭582地號土地，原告為共有人之一，應有部分本為18分之
    1，於108年8月14日，以贈與之名義，將應有部分36分之1移
    轉登記至其女葉書榕名下（本院卷第181、223頁）。
  ㈤原告於108年7月24日，在系爭565、585、577、582、590地號
    土地之應有部分，設定最高限額抵押權予其妻嚴立雯，擔保
    債權總金額為1,000萬元，債務人為原告（本院卷第169、18
    1、193、375、393頁）。
  ㈥被告等10人於108年8月2日寄發2份存證信函予原告，附上被
    告等人於108年7月18日與陳芊秀簽立之土地不動產買賣契約
    書（下稱系爭契約），內容約略如下：
  ⒈兩造共有系爭565、577、590地號土地，被告等10人欲將上開
    土地以每坪18萬5,000元之代價售與陳芊秀，如原告欲依土
    地法第34條之一優先購買，請於15日內以書面並備妥買賣價
    金及有關證件至地政士處辦理，逾期視同放棄優先購買（調
    解卷第57-72頁）。
  ⒉兩造共有系爭582、585地號土地，被告等10人欲將上開土地
    以每坪4萬元之代價，售與訴外人陳芊秀，依土地法第34條
    之一規定，原告有優先購買權，如原告有優先購買意願，請
    於收到本函10日內提出主張（本院卷第73-86頁）。
  ㈦原告於108年8月16日寄發存證信函予被告等10人，內容約略
    如下（調解卷第87-90頁）：
    ⒈原告就系爭565、585地號土地已無所有權，故無優先購買
      之權。
    ⒉原告就系爭577、582、590地號土地，主張優先購買權。
    ⒊請被告等10人於文到3日內備妥移轉登記所需文件，辦理付
      款及移轉相關手續。
  ㈧被告等10人於108年8月21日寄發存證信函予原告，內容約略
    ：同意出售之共有人已於108年8月20日與陳芊秀取消於108
    年7月18日簽定之買賣契約，目前暫無出售意願等語（調解
    卷第93頁）。
  ㈨被告等10人於108年11月5日，在其系爭585、577、582、590
    地號土地之應有部分上，設定最高限額抵押權予陳芊秀，擔
    保債權總金額為3,000萬元，債務人為被告等10人（本院卷
    第161-195、393-395頁）。
四、本院得心證之理由：
  ㈠按共有人出賣其應有部分時，他共有人得以同一價格共同或
    單獨優先承購，土地法第34條之1第4項定有明文。次按土地
    法第34條之1第4項所稱共有人出賣共有土地或建築改良物之
    應有部分時，他共有人得以同價格共同或單獨優先承購者，
    係指他共有人於共有人出賣共有土地或建築改良物之應有部
    分時，對於該共有人有請求以「同樣條件」訂立買賣契約之
    權而言。故他共有人行使優先購買權，應接受出賣之共有人
    與他人所訂原買賣契約之一切條件，不得部分不接受或予以
    變更。倘出賣之共有人將數宗共有土地合併出賣時，此項「
    合併出賣」之條件，行使優先購買權之他共有人應依此條件
    與為出賣之共有人訂立買賣契約，不得僅選擇其中部分土地
    主張優先承購，否則即非按出賣之共有人出售之同一條件承
    購，難認其係合法行使優先承購權，而就出賣之共有土地有
    優先承買權（最高法院100年度台再字第46號民事判決意旨
    參照）。再按土地法第34條之1第4項規定之優先承購權係指
    他共有人出賣共有土地時，對於該共有人有請求以同樣條件
    訂立買賣契約之權而已，除出賣應有部分之共有人通知外，
    非謂共有人一經表示願優先承購，雙方即成立買賣契約（最
    高法院109年度台上字第589號民事裁定意旨參照）。
  ㈡查就兩造不爭執事項所載，被告等10人係於108年8月2日就系
    爭565、577、590、582、585地號土地，以存證信函通知原
    告行使優先承購權，原告卻於108年8月14日，將系爭565地
    號土地應有部分18分之1，移轉登記至其配偶嚴立雯名下；
    將系爭585地號土地應有部分18分之1，移轉登記至其子葉品
    葰名下，因而喪失系爭565、585地號土地共有人身分，故僅
    就系爭土地主張優先承購權，實已藉由變更系爭565、585地
    號土地之共有人身分，擅自更動被告等10人售與陳芊秀系爭
    5筆土地之買賣條件，不論原因為何，其未就系爭5筆土地全
    部優先承購，難認其係合法行使優先承購權，而就被告等10
    人出賣之系爭土地具有優先承購權。且揆諸上開最高法院判
    決意旨，土地法第34條之1第4項規定之優先承購權係指他共
    有人出賣共有土地時，對於該共有人有請求以同樣條件訂立
    買賣契約之權而已，故原告對被告就系爭土地行使優先購買
    權，僅係得請求其按與陳芊秀約定之同樣條件訂立買賣契約
    ，而非兩造間即當然成立系爭土地之買賣契約，原告在請求
    被告補訂該契約前，自不得依該買賣契約關係，請求被告應
    於其給付如附表所示價金同時，將系爭土地移轉登記予己。
五、綜上所述，原告主張依土地法第34條之1第4項規定，請求被
    告應於原告給付如附表一所示價金之同時，將系爭土地之應
    有部分移轉登記予原告，為無理由，應予駁回。
六、訴訟費用負擔之依據：民事訴訟法第78條。
中　　華　　民　　國　　109 　年　　12　　月　　30　　日
                  民事第五庭　法  官　陳尹捷
以上正本係照原本作成。
如不服本判決，應於判決送達後20日內，向本院提出上訴狀並表
明上訴理由，如於本判決宣示後送達前提起上訴者，應於判決送
達後20日內補提上訴理由書（須附繕本）。如委任律師提起上訴
者，應一併繳納上訴裁判費。
中　　華　　民　　國　　109 　年　　12　　月　　30　　日
                              書記官　曾美滋   
附表一：原告主張被告應得價金及應移轉土地之明細表
 編號  　被　告  應 得 價 金 應　　　移　　　轉　　　土　　　地      系爭577地號土地應有部分 系爭590地號土地應有部分 系爭582地號土地應有部分 1 黄淑貞 779萬8,610元    1/12    1/12     1/12 2 林陳玉華 779萬8,610元     1/12    1/12     1/12 3 王郭宜蘭 519萬8,615元    1/18    1/18     1/18 4 王秀蓉 519萬8,615元    1/18    1/18     1/18 5 王雪麗 519萬8,615元    1/18    1/18     1/18 6 王雪嬌　 519萬8,615元    1/18    1/18     1/18 7 王雪枝 519萬8,615元     1/18    1/18     1/18 8 林文賢 1559萬5,970元   50/300    1/6     1/6 9 陳宜沅 1559萬5,970元    2/12    2/12     2/12 10 林陳美惠 519萬8,615元    1/18    1/18     1/18 11 林良醍 519萬8,615元    1/18    1/18     1/18 12 林綉卿　 519萬8,615元    1/18    1/18     1/18 

附表二：兩造之應有部分比例
編號 共 有 人 系爭577地號土地應有部分比例 系爭590地號土地應有部分比例 系爭582地號土地應有部分比例 1 黄淑貞    1/12    1/12     1/12 2 林陳玉華    1/12    1/12     1/12 3 王郭宜蘭    1/18    1/18     1/18 4 王秀蓉    1/18    1/18     1/18 5 王雪麗    1/18    1/18     1/18 6 王雪嬌　    1/18    1/18     1/18 7 王雪枝    1/18    1/18     1/18 8 林文賢   50/300    1/6     1/6 9 葉宏洲　    1/18    1/18     1/36 10 陳宜沅    2/12    2/12     2/12 11 林陳美惠    1/18    1/18     1/18 12 林良醍    1/18    1/18     1/18 13 林綉卿　    1/18    1/18     1/18 14 葉書榕       1/36